臺灣宜蘭地方法院刑事判決　　　　　　　 96年度易字第470號
公　訴　人　臺灣宜蘭地方法院檢察署檢察官
被　　　告　乙○○
上列被告因詐欺案件，經檢察官提起公訴（96年度偵字第3881號
），本院判決如下：
    主  文
乙○○無罪。
    理  由
一、本件公訴意旨略以：被告乙○○為宜蘭縣羅東鎮利晟機車行
    之負責人，明知目前各大機車製造廠出產之機車汽缸，均有
    3年或5年或永久之保固，若發生材質或製造上車況不良時，
    零件免費修理，必要時得更換新零件。被告竟意圖為自己不
    法之所有，於民國96年5月7日下午，趁告訴人甲○○所有之
    臺灣山葉機車工業股份有限公司（下稱山葉公司）所生產、
    車牌號碼XE5-629號之機車（94年7月26日購買）因發生漏油
    狀況，駛至其所經營之利晟機車行修理時，向告訴人佯稱該
    車係因汽缸出廠時就有裂縫，必須把汽缸及墊片一起換掉，
    才能解決問題，而該車使用已逾1年，已無原廠保固，且所
    換汽缸會是原廠汽缸等語，致告訴人陷於錯誤，信以為真便
    同意給付新臺幣（下同）5,500元予被告，為該車進行更換
    無原廠標誌之汽缸及墊片1組。嗣因告訴人於次日向山葉公
    司查證，始知該車汽缸擁有原廠3年保固，且該公司原廠汽
    缸均有山葉公司之標誌後，告訴人即知受騙，拒絕給付5,50
    0元，而詐欺未遂。因認被告涉犯刑法第339條第3項、第1項
    之詐欺取財未遂罪等語。
二、按犯罪事實應依證據認定之，無證據不得認定犯罪事實；不
    能證明被告犯罪者，應諭知無罪之判決，刑事訴訟法第154
    條第2項、第301條第1項分別定有明文。又刑事訴訟法第161
    條第1項規定，檢察官就被告犯罪事實，應負舉證責任，並
    指出證明之方法。因此，檢察官對於起訴之犯罪事實，應負
    提出證據及說服之實質舉證責任。倘其所提出之證據，不足
    為被告有罪之積極證明，或其闡明之證明方法，無從說服法
    官以形成被告有罪之心證，基於無罪推定之原則，自應為被
    告無罪判決之諭知（最高法院92年臺上字第128號判例要旨
    參照）。又刑法第339條第1項詐欺罪之成立，以意圖為自己
    或第三人不法所有，以詐術使人將本人或第三人之物交付為
    要件。所謂以詐術使人交付，必須被詐欺人因其詐術而陷於
    錯誤，若其所用方法，不能認為詐術，亦不致使人陷於錯誤
    ，即不構成該罪，最高法院46年臺上字第260號判例意旨參
    照。
三、公訴人據以認定被告涉有刑法第339條第3項、第1項之詐欺
    取財未遂罪嫌，無非係以(1)告訴人之指訴；(2)證人丙○○於
    警詢中之證詞；(3)被告於警詢中供陳知悉汽缸保固期間為3
    年，且明知告訴人所有之機車汽缸未壞；(4)汽缸照片；(5)山
    葉機車保證書；(6)電子線上查得之光陽機車公司、三陽機車
    公司有關汽缸保固之資料；(7)利晟機車行營利事業登記資料
    查詢單1紙；(8)電子線上查得之引擎原理資料1份，作為論據
    。惟被告堅詞否認有上開犯行，辯稱：伊檢查機車後係跟告
    訴人說墊片壞掉，而汽缸有時候有瑕疵也會漏油，建議告訴
    人一起換；且當初伊與告訴人約定時，並未約定更換原廠汽
    缸，在更換汽缸前，伊亦提示汽缸，經告訴人同意才換上非
    原廠汽缸；至保固期間方面，伊當時確實以為告訴人機車之
    汽缸係保固1年，此部分係伊疏忽，但確無詐欺告訴人之故
    意等語。
四、經查：
 (一) 公訴人所指告訴人於96年5月7日下午至被告所經營之利晟機
    車行送修XE5-629號機車，且經被告檢查機車後，告訴人同
    意給付5,500元，以更換汽缸及墊片1組等情，業據告訴人與
    被告一致陳述在卷，並有汽缸照片1幀存卷可稽。惟被告是
    否如公訴人所指，係以佯稱汽缸出廠時即有裂縫，並隱瞞汽
    缸具3年保固之事實，且與告訴人約定更換原廠汽缸之方式
    ，致告訴人陷於錯誤，而同意給付前揭費用以更換汽缸及墊
    片等節，則尚須積極證據予以證明。
 (二) 公訴人雖指被告於告訴人機車送修時，告知汽缸出廠時即有
    裂縫情事，並舉告訴人於警詢、偵查中之指訴為據。惟質諸
    告訴人警詢所述，其乃指訴：「（問：你將機車給乙○○修
    理，其有無檢視何處受損？）他是跟我說可能機車墊片損壞
    或者是汽缸有裂縫」等語（見警卷第4頁）；而告訴人於本
    院審理時，亦到庭結證稱：「他（指被告）說『有可能』是
    汽缸有裂縫導致漏油，如果要一勞永逸，最好換掉汽缸，如
    果只換墊片，若發現不是墊片的問題，還要再拆解，還要再
    花拆解的工資」、「被告先拆第1個大零件，沒有發現問題
    ，再拆第2個零件，才發現漏油有『可能』是墊片壞也『有
    可能』是汽缸問題」等語在卷（見本院卷第33頁、第40頁）
    。核與被告辯稱：當時其係對告訴人表示汽缸有時候有瑕疵
    也會漏油，建議一同更換等語，大致相符。又依一般社會常
    情，在對話情形，陳述者與聽聞者就某事項之陳述及聽聞，
    因個人理解之不同，而出現誤差，實在所難免，被告前揭所
    辯，既與告訴人警詢所指及本院結證所證述聽聞內容大致相
    符，自難遽認被告辯解當時係稱汽缸有時裂縫亦會出現漏油
    情況等語不足採信。又本件依證人即山葉公司宜蘭地區經銷
    商丙○○到庭證稱：「（問：汽缸有無可能有裂縫？）還是
    會有，機會比較少」、「（問：汽缸裂縫的影響？）會漏一
    點油，日積月累下來會看到引擎旁邊一攤油」（見本院卷第
    45頁），是在客觀上，機車漏油之情況，確實有可能係出自
    汽缸裂縫問題，被告對告訴人稱漏油可能出自汽缸裂縫問題
    等語，亦屬非虛。至公訴人另舉電子線上查得之引擎原理資
    料1份，認汽缸壁有裂縫大到會漏油時，在汽缸內進行壓縮
    動作時，車輛根本無法發動，足見本件汽缸本身應無裂縫等
    語，惟觀諸前揭引擎原理資料，似無汽缸裂縫致漏油時將導
    致車輛無法發動之內容，且依證人丙○○之結證：「（問：
    汽缸有裂縫在進氣、壓縮、引爆、排氣過程會產生缸壓不足
    ，如何還能用？）汽缸裂縫的漏是一點點一點點的漏，騎到
    1、2年後就馬上壞掉」等語（見本院卷第46頁），尚難認機
    車汽缸一旦出現裂縫情況，旋即導致無法發動車輛之結果，
    是公訴人此部分所指，尚有誤會。
 (三) 本件告訴人於警詢、偵查中，雖迭指稱被告與之約定將更換
    原廠汽缸等語（見警卷第2頁、偵查卷第5頁），於本院審理
    時並證稱：「協議時是（要更換）原廠汽缸，結果1、2小時
    候被告拿一個汽缸給我看，我發現不是原廠汽缸」等語（見
    本院卷第35頁），惟經訊以：「被告有無說他要換的汽缸是
    原廠的」時，則答稱：「他說是『公司的』，是一樣的東西
    」等語（見本院卷第42頁），與其於警詢、偵查中指訴被告
    與之約定更換「原廠汽缸」等語相異，是告訴人警詢、偵查
    中該部分指訴情節是否屬實，已非無疑。又依證人即山葉公
    司宜蘭地區經銷商丙○○於本院所述，一般講汽缸是「公司
    的」，乃指公司品，「原廠的」跟「公司的」在定義上不一
    樣等語（見本院卷第50頁），兼衡諸在對話者之間，陳述者
    所為某項陳述，因聽聞者個人理解不同，對該陳述內容之認
    知與陳述者所欲表達意思有所差異，在所難免，況在機車零
    件維修、更換情形，某些行業特有用語，並非一般消費者所
    能確實理解，是本件被告稱欲更換「公司的」汽缸，在告訴
    人理解上誤為「原廠的」汽缸情況，並非全無可能。況被告
    於更換汽缸前，尚且主動將欲裝上之汽缸交予告訴人觀看等
    情，業經被告與告訴人一致陳述在卷，可堪認定，且告訴人
    於本院審理時，亦結證稱：「（問：你有因為被告這樣講（
    公司的汽缸），認為他要換的汽缸是原廠的嗎？）我有看到
    上面沒有山葉的標誌，是別的標誌」等語（見本院卷第42頁
    ），足見被告確實提示欲裝上之汽缸供告訴人觀看，且由告
    訴人確認該汽缸非山葉公司原廠之汽缸。則倘被告確實向告
    訴人陳稱將更換「原廠汽缸」，被告當無主動將欲更換上之
    汽缸主動提示予告訴人，而使其謊言有遭拆穿可能之理。綜
    上，本件被告與告訴人協議時，被告是否確實陳述要更換「
    原廠汽缸」乙節，並非無疑。
 (四) 本件機車汽缸保固期間為5年等情，有證人即山葉公司宜蘭
    地區經銷商丙○○證述：本案機車屬NXC125T機型等語（見
    本院卷第45頁），及卷附行車執照、山葉機車保證書各1紙
    可查；而被告乃告知告訴人汽缸保固期間僅1年等情，亦為
    被告與告訴人一致陳述在卷，足堪認定。然被告堅詞否認前
    揭陳述係出於詐欺告訴人之故意所為，辯稱：係伊疏未注意
    到汽缸保固期間，但實無詐欺之意等語。而查：證人即山葉
    公司宜蘭地區經銷商丙○○於本院審理時，結證稱：「（問
    ：山葉機車保固期限，有無變更？）有的1年、3年、5年，
    不同機種保固期間不同」等語（見本院卷第44頁），核與卷
    內山葉機車保證書所記載：「保證內容：以正廠零件裝配而
    成的山葉機車，材質上或製造上發生車況不良時，零件免費
    修理」、「保證期間：保證服務自領牌日起1年內有效，1
    年以內騎乘公里數無限制；特別保證：凡購買山葉機車其
    機車採用GP引擎者，其汽缸享有自領牌日起3年內有效及3年
    內不限里程保證（NXC125T及92年1月1日起出廠之XC125RA與
    93年7月1日起出廠之XC100F及XC100G其汽缸為5年內有效及5
    年內不限里程保證）、XC100G機型，其汽缸享有自領牌日起
    3年內有效及3年內不限里程保證」等語相符，足見山葉機車
    零件之保證期間一般均為1年；至汽缸則限定車款、出廠年
    份而有1年、3年、5年不等之保證期間。又被告經營機車行
    10餘年之事實，固有利晟機車行營利事業登記資料查詢單1
    紙可證，足堪認定，然依證人丙○○所述：「（問：被告所
    賣的山葉機車保固期間有哪幾種？）不一定，公司出車每種
    機車都不同，擺在他店內商品有時會調來調去」、「（問：
    山葉機車有關汽缸保固期限，有3年、5年是從何時開始？）
    公司訂的，每臺車出廠都有附在上面，賣車的人不一定會瞭
    解」等語（見本院卷第44頁），則被告經營機車行內所販售
    山葉機車車款既非特定數款，而山葉機車之汽缸依車款、年
    份不同又訂諸不同之保證期間，被告僅係一般從事機車修理
    兼販售包含山葉公司等各廠牌之機車行，並非山葉公司之經
    銷商，其對於告訴人臨時送修之機車汽缸保證期間有所誤認
    ，尚非悖於常情。被告辯稱係出於疏忽而誤認汽缸保固期間
    等語，尚非顯不足信。至公訴人雖另舉電子線上查得之光陽
    機車公司、三陽機車公司有關汽缸保固之資料各1份，以光
    陽公司、三陽公司所出產之機車汽缸均有永久保固，資以推
    論被告明知汽缸甚至有永久之保固期間。惟山葉公司出廠之
    機車，其汽缸確有1年、3年、5年不等之保固期間，已見前
    述，其他公司出廠之機車汽缸縱有永久保固期間，亦與山葉
    機車汽缸之前揭保固期間無涉。又公訴人另以：被告於警詢
    中即供陳知悉汽缸保固期間為3年，且明知告訴人所有之機
    車汽缸未壞等語，惟觀諸被告之警詢筆錄，並未有前揭不利
    於己之自白，公訴人此部分所指亦尚有誤會，均併此敘明。
五、依前所述，公訴人所舉事證，尚無從說服本院以形成被告確
    實有詐欺犯意之心證，依上揭法條規定及說明，應為被告無
    罪判決之諭知。
據上論斷，應依刑事訴訟法第301條第1項，判決如主文。
本案經檢察官賴慶祥到庭執行職務
中　　華　　民　　國　　96　　年　　12　　月　　31　　日
              刑事第三庭審判長法　官　  林惠玲
                              法  官    劉家祥
                              法  官    鄧晴馨
以上正本證明與原本無異。
如不服本判決應於收受本判決後10日內向本院提出上訴書狀，並
應敘述具體理由。若未敘述理由者，應於上訴期間屆滿後20日內
向本院補提理由書狀(均須按他造當事人之人數附繕本)。
                              書記官    林秀麗
中　　華　　民　　國　　97　　年　　1 　　月　　2 　　日
